【裁判字號】    96,訴,2902
【裁判日期】    971105
【裁判案由】    有關交通事務
【裁判全文】
臺北高等行政法院裁定
                                      96年度訴字第2902號
原      告  甲○○
被      告  臺北縣政府
代  表  人  乙○○縣長）住同.
上列當事人間因交通事務事件，原告不服交通部中華民國96年7
月24日交訴字0000000000號訴願決定，提起行政訴訟。本院裁定
如下︰
    主  文
原告之訴駁回。
訴訟費用由原告負擔。
    理  由
一、按人民因中央或地方機關對其依法申請之案件，於法定期間
    內應作為而不作為，認為損害其權利或利益者，得提起訴願
    ；如不服訴願決定，得再向高等行政法院提起課予義務訴訟
    ，為訴願法第2 條第1 項、行政訴訟法第5 條第1 項所規定
    。惟所謂依法申請之案件，係指人民依法有權請求行政機關
    作為之謂，至單純請願、陳情或建議等，則不包括在內。是
    若無行政處分或非人民依法申請之案件，即不得提起訴願（
    最高行政法院92年度裁字第1690號、第1752號裁定參照），
    亦當不得提起行政訴訟。次按公路法第3 條規定，公路主管
    機關：在中央為交通部，在直轄市為直轄市政府，在縣（市
    ）為縣（市）政府。同法第58條規定：「公路主管機關為維
    護公路之安全及暢通，應於必要地點設置標誌、標線、號誌
    、護欄及行車分隔設施等交通安全工程設施，並得視實際需
    要劃設車輛專用道。」又依市區道路條例第4 條規定，市區
    道路主管機關：在中央為內政部；在直轄市為直轄市政府；
    在縣（市）為縣（市○○○○道路交通標誌標線號誌設置規
    則第2 條規定：「標誌、標線、號誌之設置目的，在提供車
    輛駕駛人及行人有關道路路況之警告、禁制、指示等資訊，
    以便利行旅及交通安全。」同規則第4 條第1 項規定：「標
    誌、標線、號誌之設置、養護及號誌之運轉，由主管機關依
    其管轄辦理之。」
二、事實概要：緣原告以臺北縣泰山鄉○○路○ 段765 巷道（下
    稱系爭巷道）內劃設標線暨違規攤販及違規停車為由，於民
    國96年2 月27日向臺北縣政府警察局陳情，該局除於96 年3
    月28日以北縣警督字第0960034751號函復原告已將該處列清
    道專案執行重點，加強交通整頓外，並另以96年3 月16 日
    北縣警新交字第0960011178號函請被告所屬交通局查處。被
    告所屬交通局於96年5 月16日邀請泰山鄉公所、臺北縣政府
    警察局新莊分局及原告等相關單位會勘研商「泰山鄉○○路
    ○ 段765 巷私標線認定案」，其會議結論四：「認定中山路
    2 段765 巷5 號旁轉角標線遭私人以黑漆塗佈無誤，此部分
    同意由泰山鄉公所錄案施作磨除；另原告質疑765 巷5 號工
    廠車輛出入口左右兩側標線繪設，查依據道路禁止停車標線
    劃設參考原則『車輛出入口各延伸3 米紅實線』繪設，現行
    3 米禁停紅線繪設無誤。」被告並以96年5 月16日北府交工
    字第0960327234號函送會議紀錄予原告。原告不服，提起訴
    願，經遭訴願不受理駁回，遂提起本件行政訴訟。
三、原告起訴意旨略以：系爭巷道內一邊是紅線，另一邊則在私
    人工廠門口、門口旁邊各距10公尺處，與私闢無名弄道截角
    處劃紅線，一般民眾停車在紅線上，立即被拖吊，但該私人
    工廠人員停車在該紅線上，卻不會被拖吊，此為圖利私人工
    廠。工廠出入口僅3 公尺寬，任何人都不會將車子停放在工
    廠出入口，此乃基本常識，縱使被告要保護私人工廠出入口
    ，也僅劃在私人工廠出入口3 公尺紅線，即足夠。為何要在
    工廠出入口之左右兩旁各再劃30公尺長的紅線？讓私人工廠
    員工停在紅線上不必被拖吊，但一般學生停車在上述紅線處
    ，該私人工廠人員立即打電話給拖吊場來拖吊，違反平等原
    則。原告曾向臺北縣政府警察局申請，該局將原告之申請書
    轉到新莊分局，再轉到被告所屬交通局。被告對原告之申請
    ，依法應作為而不作為，僅以會勘方式紀錄記載，與會人員
    同意：「在私人工廠門口及其門口旁邊各距10公尺和私闢無
    名弄道（供1 戶私人違章工廠使用）截角劃紅線」。因與事
    實不符，原告不同意，因為影響原告停車權利，故被告對原
    告之申請，應作為而不作為，依行政訴訟法第5 條第1 項「
    ．．．依法申請案件．．．應作為而不作為，．．．權利．
    ．．或．．．利益受損害．．．請求該機關應為行政處分．
    ．．」。請求命被告應作為即在系爭巷道一邊劃紅線、一邊
    劃白線，訴訟費用由被告負擔云云。
四、本院查：被告於系爭巷道內兩側標線繪設3 米禁停紅線，此
    措施之相對人雖非特定，而一般性特徵可得確定其範圍者，
    核屬行政程序法第92條第2 項規定之一般處分，合先敘明。
    依道路交通管理處罰條例第56條規定，在顯有妨礙其他人、
    車通行處所不得停車，而工廠出入口，維持車輛之出入顯為
    必要，依法自不得妨礙，以利車輛出入及卸貨，以避免工廠
    車輛停於道路上妨礙交通，阻礙公眾利益，且工廠車輛於紅
    線上自亦不得停車，因此並無任何圖利之實。又，道路之設
    置係以公眾通行為主要目的，如不妨礙通行，則可開放停車
    ，惟查系爭巷道，由於路寬不一，部分路段於原有路寬之外
    ，尚有其他私人土地，且系爭巷道寬度僅約6 米，並為巷內
    車輛及輔仁大學學生之通行處所，被告為交通順暢及維護安
    全之公益，認有兩側劃紅線之必要，核其裁量並無瑕疵。又
    ，被告依職權於系爭巷道兩側標線繪設3 米禁停紅線，並未
    妨礙公眾之通行，亦未損及原告之權利或利益。從而，本件
    原告並無因系爭巷道之紅色標線致使其法律上之權利或利益
    受影響，與人民不服行政機關之行政處分有別，自應認其公
    法上無權利保護必要。且查，行政訴訟法第5 條所規定之課
    予義務之訴，並非要求撤銷變更行政處分，而是以要求作成
    某項行政處分為主要目的，由於此一訴訟型態係在促使行政
    機關發動某一職務上行為，因此這種訴訟應著重在個人擬進
    行某些特定的活動，需要行政機關許可、允許或核准的情形
    。是以上開條文中所謂「依法申請」係指有依法請求行政機
    關作為的權利之謂，具體而言，即有請求行政機關作成授益
    處分之法律上依據。故與該申請人權利無關之陳情、建議等
    不包括在內；而所稱之依法不限於法律，包括各種法規命令
    、自治規章等在內。然參諸原告並無依法向被告為請求上揭
    作為之法律上權利，此與人民依法申請行政機關為行政處分
    事件，在法律上顯然有別，因此本件原告並無法適用課予義
    務訴訟請求救濟之餘地。至於行政處分違反具有保護第三人
    目的之法規，至多可以構成利害關係人請求撤銷該處分之理
    由，在法律沒有明文規定的情形下，尚不能據以解釋為利害
    關係人可取得申請主管機關作成行政處分的權利。原告遽認
    其對被告有此公法上請求權，以其向被告請求為上揭特定行
    為之行政處分，被告拒不處理，復提起訴願，亦未經訴願機
    關處理為由，提起本件課予義務訴訟，核與行政訴訟法第5
    條之規定不符，為起訴不合法，應予駁回。另本件訴訟既不
    合法，其實體上之主張即無庸審酌，附此述明。
五、依行政訴訟法第107 條第1 項第10款、第104 條、民事訴訟
    法第95條、第78條，裁定如主文。
中    華    民    國    97    年    11    月    5     日
                   臺北高等行政法院第四庭
                             審判長法  官  鄭小康
                                   法  官  周玫芳
                                   法  官  陳秀
上為正本係照原本作成。
如不服本裁定，應於送達後10日內向本院提出抗告狀（須按他造
人數附繕本）。
中    華    民    國    97    年    11    月    5     日
                                   書記官  楊子鋒


司法院資訊處製作；財團法人民間司法改革基金會備份。
